臺灣高等法院刑事判決　　　　　　　　　　　　　九十一年度上訴字第二七號
　　上　訴　人　臺灣板橋地方法院檢察署檢察官
　　被　　　告　乙○○
　　指定辯護人　本院甲○
右上訴人因被告強盜案件，不服臺灣板橋地方法院九十一年度訴字第四五○號，中華
民國九十一年六月十七日第一審判決（起訴案號：臺灣板橋地方法院檢察署九十一年
度偵字第一五六六號、第三三二一號）提起上訴，本院判決如左：
    主  文
上訴駁回。
    事  實
一、乙○○基於意圖為自己不法所有之概括犯意，於下列時、地，連續犯恐嚇取財罪
    ：
  (一)、於九十年十月十五日晚上八時許，在前揭檳榔攤內，向辛○○之妻庚○○恫稱
      ：辛○○欠伊一千五百元，要給錢等語，庚○○不從，乙○○竟出示其所有置
      於褲子口袋內之美工刀乙支，並向庚○○恫稱：收銀台的錢拿來等語，庚○○
      虛與委蛇，隨即高聲叫喊辛○○後，乙○○始匆匆離去，而未遂。
  (二)、於九十年十二月二十二日（起訴書誤載為十二日）凌晨三時三十分許，在己○○所經營位於臺北縣板橋市○○街四號之早餐店內，向己○○恫稱：要借二百
      元等語，己○○不從，乙○○竟以手推己○○，致己○○失去重心撞及工作檯
      ，手肘因而受傷（傷害部分未據告訴），己○○見狀跑出店外大聲呼救，乙○○隨即逃逸無蹤，而未遂。
  (三)、於九十一年二月三日清晨四時三十分許，在臺北縣板橋市○○路○段一六七號
      「萊爾富便利商店」內，向店員丙○○恫稱：要借錢等語，惟遭丙○○拒絕，
      乙○○即出示木棍，並與丙○○發生拉扯，幸為聞訊趕來處理之警員當場逮捕
      而未遂。
二、案經臺北縣政府警察局樹林分局及海山分局分別報告臺灣板橋地方法院檢察署檢
    察官偵查起訴。
    理  由
一、程序問題
    本件檢察官起訴書上之「犯罪事實欄」記載被告連續犯四次強盜罪，原審將檢察
    官起訴之「強盜」罪名與所犯法條「刑法第三百二十八條」，分別變更為「搶奪
    罪（刑法第三百二十五條）」（原審判決犯罪事實欄第一項之事實）及「恐嚇取
    財罪（刑法第三百四十六條）」（原審判決犯罪事實欄第二項之事實），檢察官
  上訴意旨對此並無任何隻字片語之指摘，並稱「固屬卓見」，二審到庭實行公訴
    之檢察官於陳述上訴意旨時亦稱：「上訴之要旨如上訴書所載，對於搶奪部分沒
    有上訴，只有對原起訴強盜罪改為恐嚇取財部分提起上訴」，有審判筆錄在卷可
    證，是以本院審判的範圍僅限於原審判決事實欄第二項所載三次犯行與檢察官上
    訴意旨所指訴之犯行是否有上訴不可分（連續犯裁判上一罪）之關係，合先敘明
    。
二、右揭事實，迭據被告乙○○於警訊、偵查、原審及本院審理中坦承不諱，核與被
    害人辛○○、庚○○、己○○、丙○○到庭指訴之情節相符，且有美工刀、木棍
    各乙支扣案可佐，足認被告之上開自白與事實相符，自得採為證據。被害人辛○○於警訊時指稱：乙○○拿椅子丟向伊，伊閃開，乙○○又拿另一張椅子丟向伊
    ，伊又閃開到大門旁拿棍子等語；被害人庚○○於原審審理時陳稱：之前被告已
    經到伊家很多次，當天被告向伊要錢，但是伊已經把抽屜的錢都拿走了，所以沒
    有拿到錢，被告沒有拿到錢還不願意走，伊說要找伊的先生及小孩，被告才走的
    等語；被害人己○○於警訊中指稱：（乙○○）沒有持兇器也沒有共犯，當時伊
    和歹徒（乙○○）發生扭打，並沒有聽清楚他（乙○○）說的話等語；被害人丙○○於警訊時指稱：（乙○○）手持木棒進入店內作勢要恐嚇伊，叫伊借錢給他
    （乙○○），伊不從，他便動手要打開店內收銀機，伊跟他在收銀機前發生推擠
    ，因他不會開收銀機，按了五次，收銀機都沒有被打開，雙方拉扯時，警方便到
    達現場逮捕他等語。是以被害人等均未因被告威嚇行為而達於不能抗拒之程度至
    明。本件事證明確，被告恐嚇取財之犯行，洵堪認定，應依法論科。
三、按「強盜行為之構成，以實施強暴脅迫或其他方法，至使不能抗拒，而取他人之
    所有物或使其交付為要件；而刑法第三百四十六條之恐嚇取財罪，係指以將來惡
    害之通知恫嚇他人而言，受恐嚇人尚有自由意志，不過因此而懷有恐懼之心，故
    與強盜罪以目前之危害脅迫他人，致喪失自由意志不能抗拒者不同。」最高法院
    九十一年度台上字第一八三三號判決採同一見解。本件被告以出示美工刀或木棍
    威嚇告訴人交付財物，致被害人心生畏懼（未達於不能抗拒之程度），但仍挺身
    加以抵抗或高聲呼救，致被告未取得任何財物，核係犯刑法第三百四十六條第三
    項、第一項之恐嚇取財未遂罪。公訴人認被告所為，係犯刑法第三百二十八條第
    一項、第四項（起訴書誤載為第三項）之強盜、強盜未遂罪嫌，尚有未洽。爰在
    不妨害事實同一性之範圍內，變更檢察官所引應適用之法條。被告先後三次恐嚇
    取財未遂之犯行，時間緊接，罪名、構成要件亦復相同，顯係基於概括之犯意反
    覆為之，應依連續犯之規定論以一罪，並加重其刑。又被告已著手於恐嚇取財行
    為之實行而不遂，為未遂犯，爰依刑法第二十六條前段規定，按既遂犯之刑減輕
    之，並依刑法第七十一條第一項規定，先加後減。
四、原審援引刑法第五十六條、第三百四十六條第三項、第一項，審酌被告之品行、
    智識程度、犯罪之手段、凌晨至商家恐嚇取財，對社會治安及民眾生命財產安全
    危害甚鉅，以及犯罪後坦承犯行尚有悔意等一切情狀，量處有期徒刑一年，並認
    扣案之美工刀、木棍各乙支係被告所有且係供犯本件罪行所用之物，業據其陳明
    在卷，爰依刑法第三十八條第一項第二款規定宣告沒收。經核其認事用法，並無
    不合，量刑亦稱妥適。
五、檢察官上訴及移送併辦意旨略以：原審諭知被告有罪之判決，固屬卓見。惟被告
    乙○○另於原審判決前之民國九十一年五月二十四日凌晨零時二十分許，在台北
    縣板橋市○○路○段二八○號前，持西瓜刀，「強盜」被害人戊○○身上十元，
    得手後，被告猶不滿足，脅迫戊○○進入同址之便利商店向店員丁○○借款五百
    元，經丁○○拒絕，被告竟持西瓜刀喝令丁○○開啟收銀機抽屜，幸警方及時趕
    到，當場查獲被告，並扣得西瓜刀乙把，涉有「強盜」犯行，與本件之犯罪時間
    緊接，手段相同，所犯罪名又同一，顯基於概括之犯意反覆為之，為連續犯，屬
    裁判上一罪，依審判不可分原則，應為起訴效力所及，原審未及審酌，祈請撤銷
    原判決，就被告另涉之該強盜犯行併為適當之判決云云。惟查：
  (一)、證人即被害人戊○○於本院訊問時稱：「（問：被告如何向你要錢？）答：他
      先叫我過去，問我身上有沒有錢，我說我沒有錢，他就亮出他插在腰際的刀，
      他亮刀的意思是要搶劫，他的意思就是要聽他的話，不然就要拿刀採取行動，
      我找了身上，只有十元，他就要求我向便利商店借。」；「（問：他拿出西瓜
      刀採取何種行動？）答：他將西瓜刀掛在店員脖子上，說把收銀機打開，店員
      沒有把收銀機打開。店員在拖延時間，店長就來了。店員跟警察一起到。」等
      語（本院卷第五十五頁）。
  (二)、證人丁○○於本院訊問時稱：「（問：乙○○跟戊○○二人到店裡，如何對你
      說？）答：他們二人一起進來說要借錢，乙○○說要向我借錢，說他沒有車馬
      費，要向我借五百元，我說我身上沒有錢，他說可以把收銀機裡面的錢借給他
      ，我說收銀機裡面的錢是公款，不能借。他就一直要求我借給他。後來說如果
      不相信的話，他會請戊○○寫地址、電話，要我把錢借給他。結果我還是不同
      意，我說無法借，我看他不離開，我就打電話給店長，電話通了之後乙○○就
      拿去講，他講了電話之後，店長還是不同意，他就掛上電話，就跪下來求我，
      當時店裡面還有一些客人，我忙著結帳，他還是跪著，後來客人走光之後，他
      就起來，走進櫃台內，問我要不要借，我說不能借，他就拿出西瓜刀，他是在
      跪著的時候，邊拿出西瓜刀，我說要借等店長來了之後你再向店長借，他還是
      不聽還是走進櫃台，要求我借給錢，我不借他，後來他就拿起刀來很兇，問我
      借不借，我說不能借，後來就把刀子架在我的脖子上，叫我馬上打開收銀機，
      我沒有打開，因為我在想這是公款不能打開，看他要怎樣我再來想辦法。這個
      時候店長就與警察進來了。」；「（問：當他把刀子架在你脖子上時，是否會
      害怕？）答：會害怕。」；「（問：當他把刀子架在你脖子上時，你能不能抵
      抗？）答：不能。」等語（本院卷第五十七頁）。
  (三)、證人即店長壬○○在本院訊問時稱：「（問：乙○○在電話中如何跟你說？）
      答：他說要向我們店裡借五百元，我說不可以，他還要跪下來求我，後來發現
      他的語氣愈來愈兇，我還沒有報警，在趕回店裡的途中在文化路一段二七０巷
      口遇見二個警察，我告訴警察說有個人在我店裡強要借錢，所以警察就與我回
      店裡，我走進店裡看見被告拿著壹把西瓜刀掛在丁○○的脖子上，丁○○不敢
      動，警察就舉槍，把刀取下。」等語（本院卷第五十八頁）。
  (四)、由前揭戊○○、丁○○、壬○○三位證人之證言可知，被告持西瓜刀，強盜被
      害人戊○○身上十元及持西瓜刀喝令丁○○開啟收銀機抽屜之犯行，業已使被
      害人處於「不能抗拒」之情況至明；被告於本院審理時亦自承：「原審判決的
      部分是恐嚇取財罪，本件檢察官函請併辦部分，我是犯強盜罪」等語（本院第
      八十四頁）；檢察官上訴意旨亦指稱併辦部分，被告犯有強盜罪，並非認定被
      告犯有「恐嚇取財罪」；甲○辯護人辯護書亦為同一主張，而原審判決就檢察
      官起訴強盜部分認定是恐嚇取財罪，檢察官上訴意旨亦認原審所為有罪判決，
      「固屬卓見」，並未加以任何之指摘，本院亦認定檢察官起訴被告所犯部分，
      是犯恐嚇取財罪，與檢察官上訴意旨所指函請併辦部分是犯「強盜罪」，並非
      構成要件相同之罪名，二者無從成立連續犯裁判上一罪，非起訴效力所及，本
      院無從合一審判，應予退回原地檢署另行處理。
  (五)、上訴人即檢察官上訴意旨，以原審未及審酌併辦強盜罪部分，指摘原審判決不
      當，為無理由，應予駁回。
據上論斷，應依刑事訴訟法第三百六十八條，判決如主文。
本案經檢察官周誠南到庭執行職務。
中      華      民      國    九十一    年      十      月      八      日
                              台灣高等法院刑事第二庭
                                  審判長法  官  蔡  長  溪
                                        法  官  楊  貴  志
                                        法  官  林  俊  益
右正本證明與原本無異。
檢察官如不服本判決應於收受送達後十日內向本院提出上訴書狀，其未述上訴之理由
者並得於提起上訴後十日內向本院補提理由書。
被告不得上訴。
                          書記官  陳  明  琴
中    華    民    國     九十一   年        十      月       八         日
附錄：本判決論罪科刑法條全文
刑法第三百四十六條第一項
意圖為自己或第三人不法之所有，以恐嚇使人將本人或第三人之物交付者
，處六月以上五年以下有期徒刑，得併科一千元以下罰金。
